【裁判字號】    92,上訴,3523
【裁判日期】    921128
【裁判案由】    殺人未遂
【裁判全文】
臺灣高等法院刑事判決                          九十二年度上訴字第三五二三號
    上  訴  人
    即  被  告  乙○○
    指定辯護人  本院公設辯護人  甲○○
右上訴人因殺人未遂案件，不服臺灣桃園地方法院九十二年度訴字第七七三號，中華
民國九十二年八月六日第一審判決（起訴案號：臺灣桃園地方法院檢察署九十二年度
偵字第八二０五號），提起上訴，本院判決如左：
    主  文
原判決撤銷。
乙○○殺人未遂，累犯，處有期徒刑參年。
    事  實
一、乙○○曾因公共危險案件，經原審法院桃園簡易庭於民國（下同）九十一年六月
    十七日以九十一年度桃交簡字第一四八０號判決判處有期徒刑二月，於同年九月
    二日確定，九十二年二月二十二日執行完畢。
二、乙○○與丙○○原共同在桃園縣桃園市○○○街二００巷三號賃屋居住，二人屢
    因房租、水電費用及乙○○所有之營業小客車車租等問題發生爭吵，素有嫌隙。
    九十二年五月五日下午十一時許，乙○○在外飲酒後（尚未達心神喪失或精神耗
    弱狀態）返回上址住處之際，見丙○○與女友方英玲正在客廳內看電視，遂持丙
    ○○前於九十二年一月初駕駛乙○○所有之營業小客車外出因交通違規遭警舉發
    之舉發通知單質問丙○○，並要求丙○○支付罰鍰金額，惟未獲丙○○理會，乙
    ○○心生不滿，預見持刀砍殺人之頭部要害，足以發生死亡之結果，而其發生並
    不違背其本意，仍進入廚房取出丙○○所有之菜刀（連柄長三十公分，刀刃長十
    七公分，單面開鋒，刀刃前端寬五公分，刀刃末端寬七公分）一把後，回到客廳
    欲砍殺丙○○，丙○○見乙○○持刀迎面而來，旋即起身站到客廳座椅後方，欲
    找物品抵擋，詎乙○○仍舉起前開菜刀，由上往下朝丙○○之頭部揮砍，丙○○
    見狀以左手護住頭部，旋再持椅子抵擋，惟左手前臂及左上臂處仍遭乙○○各砍
    一刀，受有左前臂和左上臂深部撕裂傷併韌帶斷裂之傷害，另頭部則因及時閃避
    ，致未受創，始倖免於死。其後在場目睹之方英玲上前欲勸阻乙○○未果，乃至
    屋外欲向鄰居借用電話報警，丙○○則負傷奔逃至其所使用之房間內將門反鎖，
    逃避乙○○追殺，不意乙○○仍未罷手，復追至丙○○躲藏之房間門口，猛敲房
    門，欲逼迫丙○○出面，丙○○堅不出面，始行作罷。嗣乙○○見已闖下大禍，
    乃轉向同住室友林善榮居住之房間，向林善榮借用門號0000000000號
    行動電話以電話報警，表明「伊有殺人」等語，嗣並持前開菜刀步至桃園市○○
    ○街二００巷巷口處，等待警方前來，待警員李奇翰、陳文欽二人獲報趕往現場
    處理時，乙○○即向李奇翰表示「係伊殺人」，自首前開犯罪，事後並接受裁判
    。
二、案經乙○○自首及丙○○訴由桃園縣警察局桃園分局報請臺灣桃園地方法院檢察
    署檢察官偵查起訴。
    理  由
一、訊據被告乙○○固坦承於右揭時地與告訴人丙○○發生爭吵後，心中氣憤，將菜
    刀持在手上，以及告訴人嗣後手部受傷，伊並曾以電話報警等情不諱，惟矢口否
    認有殺人之犯意及行為，辯稱：伊因看到告訴人很生氣，好像要打人，即前往廚
    房取出菜刀自衛，並站在自己房間門口，但因告訴人一再逼近，好像要搶刀子，
    伊即將菜刀舉起，告訴人剛好伸手欲奪刀因而受傷，伊並未揮刀砍告訴人，事發
    後，伊即向林善榮借用行動電話以電話報警，並步出巷口等警察前來處理至方英
    玲是否有前來勸阻，因伊當天喝了很多酒，並不知情云云。惟查：
(一)右揭事實，業據告訴人丙○○於警詢、偵查中及原審審理時指訴綦詳，並經證人
    即告訴人女友方英玲於警詢時供稱：「．．．說著乙○○就持菜刀對丙○○連續
    揮砍．．．」，於偵審供稱：「當時我們在看電視，被告就從廚房拿菜刀出來說
    告訴人很囂張，就往他砍過去．．．」，於原審供稱：「（被告與被害人為何發
    生爭執？）當天十點多被告與被害人發生爭執，被告認為被害人佔他便宜，一直
    到十一點多我只看見被告一直朝被害人的方向砍，被害人用左手去抵擋，所以左
    手臂受傷。我叫被告停手，他還拿刀朝向我，我很害怕，我就趕快出去報警，當
    時我要出去報警時，被害人已經躲入他的房間內．．．。」等語無異。
(二)證人即前往現場處理之警員李奇翰於原審調查時證稱：伊接獲值班警員通知後，
    就立即前往現場，見到被告手中拿著菜刀站在中正三街巷口，被告對伊表示有殺
    人，伊便接過被告手中的菜刀後，進入上址屋內查看，看到客廳內有血跡，告訴
    人是在房間內，房間內的血跡比客廳還多，伊幫告訴人包紮止血後即送告訴人就
    醫等語。
(三)此外，復有告訴人之診斷證明書、現場照片十幀附卷及被告用以砍殺告訴人之菜
    刀乙把扣案為憑。
(四)證人林善榮於原審調查時固證稱：「我勸阻他們不要吵架無效，被告就進去房間
    ，後來被告又出來，有與被害人謝翰慶吵架，當時被告也沒有拿刀。而我正在看
    電視，就沒有聽他們在說些什麼，當時我在看民視晚上八點的節目。」等語，指
    稱被告當時並未持刀，惟與被告及告訴人所稱被告伊曾持刀之情節不符，況證人
    林善榮於原審調查時亦證稱：「（你剛剛說的吵架情節是否當天被告砍傷被害人
    之前發生的事？）我進房間後睡覺，有聽到說殺人了，我想起來起不來，後來出
    去外面看才聽被告說他殺人了。」等語，足認被告持刀相向乙事，係在證人林善
    榮進入房間睡覺始行發生，是以證人林善榮之前開證詞自不足據為有利於被告之
    認定。
(五)被告雖辯稱當時伊係自廚房取出菜刀自衛，並站在自己之房間門口，但因告訴人
    一再逼近，好像要搶刀子，伊即將菜刀舉起，告訴人剛好伸手欲奪刀因而受傷，
    伊並未揮刀砍告訴人云云，惟與前開證據不符，且依卷附診斷證明書所載，告訴
    人之左前臂及左上臂均受有「深部」撕裂傷併韌帶斷裂之傷害，衡情此等傷害應
    係銳利刀器揮刀猛砍時產生，當非告訴人欲伸手奪刀時造成，被告執此爭辯，尚
    無足取。按持刀刃鋒利之菜刀朝人體之頭部等要害揮砍，足以發生死亡之結果，
    被告豈能謂無所預見，乃其竟持刀朝告訴人之頭部砍殺，若非告訴人及時以左手
    護住頭部，告訴人之頭部、臉部等重要部位遭砍殺而致死亡結果，自不違背其本
    意。再者，參諸卷附現場照片所示，前開房間、客廳、走道、浴室及告訴人躲藏
    之房間地板、床上等處，均血跡斑斑，怵目驚心，足見告訴人所稱被告當時仍未
    罷手，復追至告訴人躲藏之房間門口，猛敲房門，欲逼迫告訴人出面等情屬實，
    而被告對於其砍殺告訴人將致告訴人死亡之情形，如無所預見，其見到告訴人受
    傷流血之景況，自當立即停手並協助告訴人就醫，何以非但未自行中止犯行，仍
    於告訴人逃至房間內躲藏後，猛敲該房間房門，欲持續追殺告訴人，嗣因告訴人
    拒不開門而作罷，此亦足作為不利於被告之認定，是以被告主觀上對其揮刀砍向
    告訴人頭部，將招致告訴人死亡之結果，已有預見，且不違反其本意，仍執意為
    之，其有致告訴人於死之不確定故意自明。被告所辯伊並無殺人之犯意云云，乃
    屬事後卸責之詞，委無足採。
(六)被告經警查獲後所測得之呼氣所含酒精成分固為每公升一點一三毫克，有酒精濃
    度測試單乙紙在卷可按（見偵卷第十八頁），惟被告係因舉發單之罰鍰等細故與
    告訴人發生爭吵，且其對於前往廚房拿取菜刀及向林善榮借用行動電話打電話報
    警，並步出巷口等待警方前來，暨於警方到場時表明其為下手行兇之人等情，於
    偵審時已詳為供明在卷，足認被告當時對於外界事務並未全然缺乏知覺理會及判
    斷作用，而無自由決定意思之能力，且依上開情形，亦難認定其判斷能力較普通
    人之平均程度，顯然減退，而達於精神耗弱之程度，附此敘明。
(七)被告於偵查機關尚未查知犯罪嫌疑人前，即主動打電話報警，並於警員李奇翰到
    場後主動表明其為下手行兇之人，嗣並接受裁判等情，業據被告陳明在卷，並經
    證人李奇翰證述無異，復有桃園縣警察局桃園分局中心來案各類案件記錄表二紙
    及行動電話門號0000000000號之通聯記錄乙份暨原審九十二年七月九
    日上午十二時十分許公務電話記錄乙紙附卷可稽，自已合於自首之要件。
(八)公訴意旨固認定被告係事先打電話報警後始持刀砍殺告訴人，因認被告早有殺人
    之預謀云云。惟查：被告以前開行動電話號碼打電話報警之時間約為九十二年五
    月六日凌晨十二時零一分五十秒許，有桃園縣警察局桃園分局中心來案各類案件
    記錄表乙紙附卷可稽，另原審調閱前開行動電話通聯紀錄，九十二年五月五日下
    午十一時五十九分五十秒許，確有一次撥打一一０（通聯紀錄上顯示為０三—0
    000000號）緊急電話，通話秒數為七十一秒（約一分十秒），有前開通聯
    紀錄附卷供參，該撥打時間與前開桃園分局之報案紀錄所載之報案時間相近，足
    徵該通報案電話係被告撥打無訛。次查前開報案紀錄中「續報欄」載有「巡邏６
    ３陳文欽、李奇翰００：１０抵達現場」等內容，足見證人李奇翰於九十二年五
    月六日凌晨零時十分許，即已抵達現場，核與被告報案時間相差不到十分鐘，衡
    情被告在此短短不到十分鐘的時間內，實無法完成前揭「進入廚房取出菜刀，再
    走到客廳欲殺告訴人，告訴人起身站在客廳座椅後方，被告揮刀砍殺告訴人，告
    訴人逃至房間內躲避，被告追至該房間門口並猛敲房門逼迫告訴人出面未果，被
    告持刀外出，走至住處外巷口等候警方到場」之一連串行為，是告訴人所指「被
    告先打電話報警後再持刀對其砍殺」云云，不合常情，尚不足採，是以被告所辯
    伊係於砍殺告訴人後，始打電話報警等語，尚可採信，本院並據為被告自首之認
    定，公訴意旨所載前開內容，要屬誤會，附此敘明。
(九)綜上所述，本案事證明確，被告犯行堪予認定。
二、核被告所為，係犯刑法第二百七十一條第二項、第一項之殺人未遂罪。被告曾因
    公共危險案件，經原審法院桃園簡易庭於九十一年六月十七日以九十一年度桃交
    簡字第一四八０號判決判處有期徒刑二月，於同年九月二日確定，九十二年二月
    二十二日執行完畢等情，有臺灣桃園地方法院檢察署刑案資料查註紀錄表及本院
    被告全國前案紀錄表各乙份在卷可稽，於五年之內再犯有期徒刑以上之本罪，為
    累犯，除法定刑死刑、無期徒刑部分依法不得加重外，應依刑法第四十七條規定
    ，加重其刑。被告著手於前開殺人行為之實施而不遂，為未遂犯，應依刑法第二
    十六條前段規定，按既遂犯之刑減輕之。被告犯罪後於偵查機關尚未查知犯罪嫌
    疑人前，即主動向警方表明其為下手行兇之人，進而接受裁判，已合於自首之要
    件，應依刑法第六十二條前段規定，遞減輕其刑，並先加後遞減之。
三、原審因予論罪科刑，固非無見。惟查：原判決事實欄對於被告預見持刀砍殺人之
    頭部要害，足以發生死亡之結果，而其發生並不違背其本意乙節，未予記載，理
    由欄內卻論稱被告係基於不確定之故意而殺人，尚有未恰。被告上訴意旨，否認
    有殺人之犯意，雖無足取，但查原判決既有上開可議，要屬無可維持，應予撤銷
    改判。爰審酌被告僅因細故，即萌殺人之不確定故意，且造成告訴人受有如事實
    欄所載之傷害，且迄未賠償告訴人損害，惡性非輕，及其犯罪之手段、素行、品
    行、智識程度、犯罪後態度等一切情狀，量處如主文第二項所示之刑，以資懲儆
    。
四、扣案菜刀乙把，雖為被告供犯本罪所用之物，惟該菜刀係告訴人所有，此據被告
    與告訴人於原審調查時陳述明確，非被告所有，且非違禁物，自屬無從宣告沒收
    ，附此敘明。
據上論斷，應依刑事訴訟法第三百六十九條第一項前段、第三百六十四條、第二百九
十九條第一項前段，刑法第二百七十一條第一項、第二項、第四十七條、第二十六條
前段、第六十二條前段，判決如主文。
本案經檢察官曾忠己到庭執行職務。
中      華      民      國    九十二    年     十一     月    二十八    日
                              臺灣高等法院刑事第六庭
                                  審判長法  官  陳  春  秋
                                        法  官  王  麗  莉
                                        法  官  高  明  哲
右正本證明與原本無異。
如不服本判決，應於收受送達後十日內向本院提出上訴書狀，其未敘述上訴之理由者
並得於提起上訴後十日內向本院補提理由書（均須按他造當事人之人數附繕本）。
                                        書記官  李  垂  福
中      華      民      國    九十二    年     十一     月    二十八    日
附錄：本案論罪科刑法條全文
刑法第二百七十一條殺人者，處死刑、無期徒刑或十年以上有期徒刑。
前項之未遂犯罰之。
預備犯第一項之罪者，處二年以下有期徒刑。


司法院資訊處製作；財團法人民間司法改革基金會備份。
